【裁判字號】    98,抗更(一),1
【裁判日期】    980423
【裁判案由】    假處分
【裁判全文】
臺灣高等法院民事裁定                 98年度抗更(一)字第1號
    抗  告  人  丁○○
                丙○○
                戊○○
                乙○
    共同代理人  謝易達律師
    相  對  人  甲○○
    代  理  人  黃鈺華律師
上列當事人間假處分事件，抗告人對於中華民國97年2月19日臺
灣士林地方法院97年度全字第4號裁定，提起抗告，本院裁定如
下：
    主  文
原裁定關於准相對人假處分部分及命抗告人負擔訴訟序費用之裁
判廢棄。
相對人以新臺幣壹佰陸拾萬元為抗告人供擔保後，抗告人於臺灣
士林地方法院九十六年度訴字第一○六二號確認董監事會議決議
無效等訴訟確定前，不得使用財團法人臺北市法雨寺如附件所示
之法人印鑑章及玖壹證他字第貳貳壹號法人登記證書。
聲請、抗告及發回前再抗告訴訟費用由抗告人負擔。
    理  由
一、按於爭執之法律關係，為防止發生重大之損害或避免急迫之
    危險或有其他相類之情形而有必要時，得聲請為定暫時狀態
    之處分；前項裁定以本案訴訟能確定該爭執之法律關係者為
    限，民事訴訟法第538條第1項、第2項定有明文。又聲請定
    暫時狀態之處分，債權人應就其請求及處分之原因加以釋明
    ，前開釋明如有不足，而債權人陳明願供擔保或法院認為適
    當者，法院得定相當之擔保，命供擔保後為定暫時狀態處分
    ，同法第538條之4、第533條本文、準用第526條第1項、第2
    項亦有明文。又按假處分係保全強制執行方法之一種，原為
    在本案請求尚未經判決確定以前，預防將來債權人勝訴後，
    因請求標的之現狀變更，有日後不能強制執行或甚難執行之
    虞者而設，至債權人聲請假處分所主張之權利，債務人對之
    有所爭執者，應於現在或將來有訴訟繫屬時，請求法院為本
    案之判決，以資解決，尚非聲請假處分時，先應解決之問題
    （最高法院69年台抗字第72號判例可資參照），此項法理於
    定暫時狀態之處分亦有適用。
二、查相對人於原法院主張財團法人台北市法雨寺（下稱法雨寺
    ）自民國90年1月20日辦妥法人登記起，由第三人張國泰擔
    任董事長兼住持，張國泰於95年3月2日預立遺囑，指定相對
    人於其死亡後繼任為住持，並於95年5月27日改選第8屆董事
    時，依章程提名相對人為董事，其餘4位董事分別為張國泰
    、抗告人丁○○、戊○○、乙○，並推選張國泰為董事長，
    何仲為總幹事。嗣張國泰於96年6月24日死亡，其餘3位董事
    拒依張國泰之遺囑及章程規定推選相對人為董事長，致法雨
    寺之法人代表懸缺未決。而丁○○無視已有第8屆董事，竟
    於同年月28日違法召開第7屆第9次董事臨時會，選任其個人
    、戊○○、乙○等為董事，丁○○、戊○○、乙○復於96年
    9月14日召開第8屆第3次董事會議，選任丁○○為董事長，
    惟其不具章程所定董事長資格，並於當選時聲明不兼任住持
    ，違反章程規定，則該選任董事長之決議因違反章程而無效
    ，而丁○○竟於同月16日召開第8屆第4次董事會議，選任丙
    ○○擔任董事。又法雨寺之法人登記證書及印鑑章原由張國
    泰交付相對人保管，於張國泰死亡後遭抗告人即現任董事丙
    ○○以詐術騙取，一再無權非法使用於董事會議通知、董事
    會議紀錄暨相關登記文件、停止法會之傳單上，影響法雨寺
    寺務運作，茲因兩造確認董事會決議無效、返還法人登記證
    書暨印鑑章等訴訟現經臺灣士林地方法院96年度訴字第1062
    號確認董監事會議決議無效等事件（下稱本案訴訟）審理中
    ，於爭執法律關係尚未判決確定前，為防止重大損害及避免
    急迫危險發生，有暫時禁止抗告人使用渠等所共同占有之法
    人印鑑章及登記證書之必要，爰聲請定暫時狀態之處分，禁
    止抗告人使用如附件所示之法雨寺法人印鑑章及登記證書等
    情，業據提出董事會議紀錄、法人登記證書、開會通知單、
    組織章程、公證遺囑、起訴狀、民政局函、傳單為證，堪認
    相對人已就假處分之請求及原因為釋明，縱假處分原因之釋
    明尚有不足，亦得命其供擔保補充之。抗告人雖以：本案訴
    訟係請求「確認董事會決議無效、返還法人登記證書暨印鑑
    章等」，無論判決結果如何，皆非認定法雨寺董事會不合法
    或抗告人等之董事資格無效，是相對人聲請本件假處分應非
    適法等語為辯。然查，本案訴訟係為確認法雨寺第7屆第9次
    董事臨時會、第8屆第1次董監事會議、第8屆第2至4次董事
    會議所為董事、董事長等選舉無效，及命抗告人共同返還法
    人登記證書暨印鑑章，有起訴狀在卷可憑（見原審卷第39頁
    ），倘其本案訴訟勝訴，則抗告人等經選舉為董事或董事長
    之程序即有瑕疵，且須返還上開證書及印鑑章，相對人因此
    聲請假處分禁止其等使用上開證書及印鑑章，應有必要。至
    抗告人辯稱：張國泰之以遺囑指定甲○○接任住持而無須經
    董事推選，已違反法律及章程之規定、該遺囑亦未敘及甲○
    ○有掌管法人印鑑章及登記證書之權利，甲○○僅為遺囑執
    行人，應將證書及印鑑章交接與董事會授權保管之人等節，
    核屬兩造間本案訴訟之實體爭執，尚非假處分程序中所得審
    究。
三、次按法院為附條件之定暫時狀態處分裁定，命債權人供擔保
    後得為假處分，此項擔保係備供債務人因定暫時狀態處分所
    受損害之賠償，故法院定此項擔保，應斟酌債務人可能受到
    之損害，以為衡量標準。查本件定暫時狀態處分係禁止抗告
    人使用如附件所示之法雨寺法人印鑑章及登記證書，抗告人
    主張其等為法雨寺董事，將因禁止其等使用法雨寺法人印鑑
    章及登記證書，致無法遵期申報年度會計報表，依臺北市政
    府民政局處理宗教（祠）財團法人違反民法第33條第1項案
    件統一裁罰基準，恐受罰鍰處分，每人各處罰鍰新台幣（以
    下同）1萬元，可連續處罰，最高達30萬元，且對於法雨寺
    之情感亦因定暫時狀態處分受到傷害等語。經查抗告人主張
    將無法遵期申報年度會計報表，遭處罰鍰一節，固據提出台
    北市政府民政局函在卷（見抗更一字卷第22-25頁），參以
    臺北市政府民政局處理宗教（祠）財團法人違反民法第33條
    第1項案件統一裁罰基準第2點第1項第5款及第3點規定，財
    務收支決算逾越年度會計結束後90日未向民政局報備，經書
    面通知後，董監事仍不履行者，處新台幣1萬元，仍不履行
    者，得依行政執行法第30條及第31條規定處以5千元以上30
    萬元下之怠金，並得連續科處至履行為止，而台北市政府民
    政局確曾於97年11月26日行文通知丁○○就法雨寺96年度財
    務報表尚未報送，將依上開裁罰基準處以5千元罰鍰。然依
    該局97年10月1日、12月25日另以函文表示有關法人財務處
    理，請由現有4位董事決議分工事項，妥為處理，以免因訴
    訟影響法人業務之執行等語，是倘因定暫時狀態處分之執行
    ，抗告人不能使用法人印鑑章及登記證書，是否即無其他方
    式解決，誠有疑問，縱因此無法完成報備者，是否仍該當於
    董事遲延不履行報備之處罰要件，亦待商榷，尚難認其必受
    有此損害。抗告人復主張情感受到傷害，惟非財產上之損害
    賠償，須以法律明定為限，抗告人未能說明何種權利受侵害
    所致，難認有何法律依據。惟審酌相對人因定暫時狀態處分
    之實施，須就法雨寺之上開財務處理等相關事項，思索其他
    替代解決方式，並就相對人所提假處分及本案訴訟，應訴奔
    波，支付勞力、時間及費用，依司法院頒佈之各級法院辦案
    期限實施要點，民事通常程序第一審審判案件應於收案之日
    起1年4個月內終結，第二審審判案件為2年，第三審審判案
    件為1年，估計本件定暫時狀態處分之本案判決確定所需時
    間為4年4個月，據以計算抗告人於此期間可能所受損害，依
    職權酌定為160萬元。至抗告人雖稱法雨寺事務之進行，於
    諸多場合需使用印鑑章，如無法使用將致(一)法雨寺新建之覺
    皇寶殿，無法領取使用執照並進行後續裝潢工程，受有工程
    費25,288,775元之損害；(二)96年6月間法雨寺獲第三人林英
    雄、林清雲、林育如、林韋丞捐贈之台北市○○區○○段三
    小段194地號土地，無法完成過戶程序，如其等撤銷捐贈，
    法雨寺將受有無法取得上開土地所有權之損害（上開土地96
    年1月之公告現值為13,810,800元）；(三)張國泰將其名下財
    產210萬元遺贈法雨寺，惟因無法向相對人追討，將來可能
    受有求償未果之損害；(四)法雨寺之章程業經法院裁定准許變
    更，惟無法報請主管機關及法院核備，致法雨寺陷於事實上
    無法正常運作之損害云云，然此皆屬法雨寺法人之損害，與
    其等個人權利無涉，自非本件假處分擔保金所須斟酌事項。
    原法院以抗告人因假處分致無法運用法雨寺之資產，恐須另
    行籌資，受有約1,406,565元之利息支出損害，非無將法雨
    寺所受損害誤為抗告人之損害，尚有未洽。抗告意旨指摘原
    裁定准許相對人供擔保假處分部分不當，聲明廢棄，為有理
    由，爰由本院廢棄原裁定之該部分，改判如主文第二項所示
    ，裁定如主文。
中    華    民    國    98    年    4     月    23    日
                    民事第九庭
                        審判長法  官  黃熙嫣
                              法  官  林玲玉
                              法  官  陳玉完
正本係照原本作成。
本裁定除以適用法規顯有錯誤為理由，不得再抗告。如提起再抗
告，應於收受後10日內委任律師為代理人向本院提出再抗告狀。
並繳納再抗告費新台幣１千元。
中    華    民    國    98    年    4     月    24    日
                              書記官  鎖瑞嶺


司法院資訊處製作；財團法人民間司法改革基金會備份。
